【裁判字號】    99,訴,30
【裁判日期】    990408
【裁判案由】    拆屋還地
【裁判全文】
臺灣板橋地方法院民事判決                99年度訴字第30號
原      告  辛○○○
原      告  辰○○
原      告  己○○
原      告  寅○○
原      告  卯○○○
原      告  甲○○
原      告  丁○○
原      告  申○○○
原      告  巳○○
原      告  戊○○
原      告  未○○○
原      告  壬○○
原      告  乙○○
原      告  癸○○
原      告  子○○
原      告  午○○
前列十六人
訴訟代理人  洪堯欽律師
            劉健右律師
            黃曼瑤律師
被      告  庚○○
訴訟代理人  丙○○
            陳振東律師
            鄭馨芝律師
被      告  丑○○
訴訟代理人  陳振東律師
            鄭馨芝律師
上列當事人間請求拆屋還地事件，經本院於民國99年3月25日言
詞辯論終結，判決如下：
    主  文
被告庚○○應將坐落台北縣板橋市○○段第二四一號土地如附圖
所示Ａ部分（面積四點六四平方公尺）一樓增建物拆除，將占用
土地返還原告及全體共有人。
被告丑○○應將坐落台北縣板橋市○○段第二四二號土地如附圖
所示Ｂ部分（面積三點０二平方公尺）五樓增建物拆除，將占用
土地返還原告及全體共有人。
訴訟費用由被告庚○○負擔十分之六；餘由被告丑○○負擔。
本判決第一、二項於原告依序以新臺幣壹拾貳元、新臺幣捌萬元
為被告庚○○、丑○○供擔保後，得假執行；倘被告庚○○、丑
○○依序以新臺幣參拾肆萬陸仟壹佰肆拾肆元、新臺幣貳拾貳萬
伍仟貳佰玖拾貳元為原告預供擔保，得免為假執行。
    事實及理由
一、原告主張：
  (一)被告庚○○前以原告在坐落台北縣板橋市○○段241、242、
    244號土地上（下稱241號土地、242號土地、244號土地）增
    建建物，違反建築法為由，起訴請求原告拆除增建物將土地
    返還土地共有人。經法院判決其勝訴確定，並已進入強制執
    行程序。即於前案判決中乃認定，縱有分管約定，亦不得違
    背共有物原本使用之目的始為合法。是於法定空地上與建增
    建物，已然影響全棟建物景觀及住戶安全，而超越原同意使
    用範圍，自應除去之，故而判決原告敗訴，先此敘明。
  (二)被告庚○○所有台北縣板橋市○○路135巷12弄12號1樓之1
    （下稱12號1樓之1建物）增建物如附圖所示A部分（面積
    4.64 平方公尺），與前案原告蔡榮增建物之位置相同；被
    告丑○○所有台北縣板橋市○○路135巷12弄5樓之2（下稱
    12弄5樓之2建物）增建物如附圖所示B部分（面積3.02平方
    公尺），則與前案原告辛○○○之增建物位置相同，則依同
    前案判決理中，被告自應將增建建物拆除，爰依民法第767
    條、第821條規定提起本訴等情。併為聲明：除供擔保金額
    外，如主文所示。
二、被告庚○○抗辯：系爭12號1樓之1建物興建完成後即出租於
    訴外人曹文昌，並由曹文昌與大樓住戶達成分管協議，自行
    斥資興建，迄今已20年。且前開房屋嗣已出售曹文昌，僅未
    移轉登記，故實際屋主為曹文昌。另本件既有分管協議，原
    告訴請被告拆屋於法即有未合等語。併為答辯聲明：原告之
    訴駁回；如受不利判決，願供擔保，請免為假執行。
三、被告丑○○抗辯：系爭大樓之原始起造人為被告庚○○等3
    人，縱有違建，亦為其等所共有，與被告丑○○無涉；且大
    樓建構此違建時，即有明示分管協議。而歷時近20年，亦有
    默示分管協議。既有分管協議，原告即失起訴請求被告丑○
    ○拆除之利益，原告提起本件訴訟，顯然違反誠信原則。另
    本件既有分管協議，原告訴請被告拆屋於法即有未合等語。
    併為答辯聲明：原告之訴駁回；如受不利判決，願供擔保，
    請免為假執行。
四、兩造不爭執之事項：
  (一)兩造係百喜公寓大廈之登記之區分所有權人，並為該坐落基
    地（即系爭土地）登記之共有人等情，並有土地登記謄本2
    份在卷可佐。
  (二)系爭12號1樓之1建物現登記所有人為被告庚○○，其占有系
    爭241號土地如附圖所示A部分（面積4.64平方公尺）為法定
    空地；系爭12弄5樓之2建物登記所有人為被告丑○○，其占
    有系爭242號土地如附圖所示B部分（面積3.02平方尺）亦為
    法定空地等情，除有建物登記謄本2份附卷可佐外，並有台
    北縣板橋地政事務所複丈成果圖在卷可佐。
  (三)兩造間就系爭土地有默示分管契約關係，其內容如臺灣高等
    法院97年度重上更(一)字判決理由第五項所載，即「系爭土地
    上所存增建之時間既久，就該等土地上之增建部分，互相容
    忍，對於他共有人使用、收益，各自占有之土地，未予干涉
    ，已歷有年所，堪信彼此間有默示分管契約之存在。」等情
    ，並有判決書1份附卷可憑。
五、關於被告就系爭建物建部分是否存有處分權一節：
  (一)按不動產物權，依法律行為而取得設定、喪失、及變更者，
    非經登記，不生效力；所有人，於法令限制之範圍內，得自
    由使用、收益、處分其所有物，並排除他人之干涉，民法第
    758條、第765條分別定有明文。查系爭12號1樓之1建物現登
    記所有人既為被告庚○○，則於其將不動產物權移轉登記與
    訴外人曹文昌前，被告庚○○仍係所有權人。被告庚○○以
    其以將系爭12號1樓之1建物出售訴外人曹文昌為由，抗辯其
    非所有權人，已喪失處分權云云，按諸前開法律規定，自無
    可取。
  (二)按動產因附合而為不動產之重要成分者，不動產所有人取得
    動產所有權民法第811條定有明文。查本件系爭建物，原告
    主張之增建部分，係就原有建物為改建，並非於原有建物外
    另增獨立建物等情，為兩造所不爭執，且有照片附卷可佐。
    則增建部分，不問係由何人施作，於完成加工後，依上揭民
    法第811條規定，其所有權應歸屬於當時之系爭房屋所有權
    人。即被告丑○○既為系爭12弄5樓之2建物所有權人，增建
    B部分自亦歸屬於其所有而具處分權。
六、按「集合住宅之買賣，經由建商與各承購戶訂明屋頂平台由
    頂樓住戶使用管理者，固非不可認係共有物之分管約定，惟
    屋頂平台之構造設計有其原有功能，不容任意加蓋建築物，
    影響全棟建築物之景觀及全體住戶居住之安全」（最高法院
    82年台上字第2284號判決參照）；亦即區分所有人就共有部
    分有專用權者，仍應本於共有物本來之用法，依其性質、構
    造使用之，且無違共有物之使用目的始為合法（最高法院82
    年台上字第1802號判決參照）；又按物之使用，乃指依物之
    用法，不毀損其物體或變更其性質，以供吾人需要而言，而
    大樓屋頂平台之用途，一般作為火災之避難場、電梯之機械
    室、屋頂之出入口、避雷針、共同天線、火災時之通路，如
    約定專用權人使用該專用部分違反共有物之使用目的，影響
    全建築物之景觀及住戶之安全，已達變更屋頂之用途或性質
    ，自非適當，共有人為全體共有人之利益，自得本於所有權
    請求除去之（最高法院80年台上字第1104號判決意旨參照）
    。又，「建築物非經申請直轄市、縣（市）(局）主管建築
    機關之審查許可並發給執照，不得擅自建造或使用或拆除。
    」「本法所稱建造，係指左列行為：2、增建：於原建築物
    增加其面積或高度者。但以過廊與原建築連接者，應視為新
    建。」（建築法第25條、第9條參照）。建築法之所以就增
    建行為規定為應經許可始得建造，係因主管建築機關必須審
    核增建之地點是否合法，是否對大眾之安全構成危險。另，
    所謂法定空地，顧名思義係應保持「空地」、其上不得有任
    何建物之狀態，否則即不符空地之意義，其理甚明。而建築
    法規之所以規定建物應維持一定比例之空地，有安全及景觀
    上之考量。如若建物之法定空地減少，對於居住在密閉空間
    內之住戶，吸收陽光與空間之機會將大幅降低，有礙人體之
    健康。查本件被告與其他共有人間雖有分管協議，允許被告
    使用如附圖所示A、B部分，但承前述，被告所有增建物，係
    搭建於法定空地上，其使用方式除超出一般社會通念所能接
    受之管理使用方式，並已違反建築等法令規定，且影響整棟
    建築物之景觀及住戶之安全，應不在議分管使用範圍。縱經
    其他共有人同，因違反上開規定，依民法第71條規定，亦屬
    無效。是被告以系爭土地有分管協議為由，抗辯其屬有權占
    有云云，並無可採。另原告此部分權利之行使，承前述，既
    基於公共利益，而非單以損害被告權利為目的，則被告抗辯
    ：原告權利行使違反誠信原則云云，亦無可採，併此敘明。
七、從而，原告本於民法第767條、第821條規定，請求被告拆除
    如附圖所示法定空地上之增建物，將占用土地返還原告及全
    體有人，為有理由，應予准許。
八、兩造均陳明願供擔保，請准宣告假執行或免假執行宣告，經
    核均無不合，爰各酌定相當擔保金額准許之。
結論：原告之訴為有理由，依民事訴訟法第78條、第390條第2項
、第392條，判決如主文。
中    華    民    國    99    年    4    月    8     日
                  民事第一庭    法  官  黃信滿
以上正本係照原本作成
如對本判決上訴，須於判決送達後20日內向本院提出上訴狀
中    華    民    國    99    年    4    月    8     日
                                書記官  莊琬婷

司法院資訊處製作；財團法人民間司法改革基金會備份。
